【裁判字號】    94,建,2
【裁判日期】    950418
【裁判案由】    給付工程款等
【裁判全文】
臺灣嘉義地方法院民事判決                 94年度建字第2號
原      告  來實鋼品股份有限公司
                        之二號.
法定代理人  丙○○
訴訟代理人  陳文卿律師
複 代理 人  甲○○
被      告  鼎上營造股份有限公司
法定代理人  乙○○
訴訟代理人  何永福律師
複 代理 人  莊安田律師
上列當事人間請求給付工程款等事件，本院於中華民國九十五年
四月四日言詞辯論終結，判決如下：
    主  文
被告應給付原告新臺幣貳佰肆拾柒萬伍仟元，暨自九十四年二月
二日起至清償日止，按週年利率百分之五計算之利息。
訴訟費用由被告負擔。
本判決第一項於原告以新臺幣捌拾貳萬伍仟元供擔保後得假執行
。但被告如於執行標的物拍定、變賣或物之交付前，以新臺幣貳
佰肆拾柒萬伍仟元預供擔保後，得免為假執行。
    事  實
甲、原告方面：
一、聲明：
（一）如主文第一項所示。
（二）願供擔保，請准宣告假執行。
二、陳述：
（一）原告於民國（下同）九十二年十一月一日與被告變更登記
      前鼎上營造有限公司（原屬有限公司組織，現經變更為股
      份有限公司），簽立工程承攬合約書，由原告向被告承攬
      「彰南區域服務中心及運動休閒園區新建工程」中之「鈦
      鋅屋面板、鋁鋅彩色鋼板、鋼承板工程」（下簡稱系爭工
      程），工程總價（含稅）為新臺幣（下同）九百九十萬元
      ，依合約書第五條第一項之約定，送審通過後，被告應依
      約給付訂金百分之十五，即一百四十八萬五千元予原告，
      原告於簽約後，即進行施工計劃等工作，並依約送審，於
      九十三年二月二十三日開立發票予被告，然被告迄今未給
      付該筆款項。
（二）又依上開合約第十八條約定，甲方（即被告）有下列情形
      之一者，乙方（即原告）得不經催告逕行解除或終止合約
      ，並請求甲方賠償其所受之損害，如損害不易證明時，依
      契約總價百分之十計算損害額，甲方不得異議。其中第一
      項即載明：訂約後六個月，仍不能使乙方開工者。而本件
      工程自九十二年十一月一日簽約至今，早已逾六個月，被
      告仍不能使原告進場施做，原告爰依上開約定，終止與被
      告之本件工程合約，並以訴狀之送達為意思表示之通知，
      而原告因此受有之損害，以合約之總價百分之十計算，即
      九十九萬元。
（三）第二次送審部分：原告已補正第一次送審所指之瑕疵，並
      通過業主審核，被告抗辯原告於鋼板色樣部分未通過第二
      次送審，然依系爭工程合約第四條約定，原告需送審之資
      料為施工計劃書、施工圖面及品管計劃書，材料與設備均
      已在施工計劃中說明，並不另送樣品及色樣；且被告已收
      受原告之發票，其後亦未通知原告有何瑕疵需補正。
（四）原告於九十三年三月間向法商Ｕｍｉｃｏｒｅ訂購鈦鋅屋
      面板，厚度零點八公釐，與施工圖說所載厚度相符；而原
      告於同年五月間向隆豐公司訂購鋼承板，厚度零點七六公
      釐，與施工圖說之厚度零點七五公釐僅相差零點零一公釐
      ，不影響其功能，以上原告購入原料花費二百零五萬二千
      三百八十五元，爾後因原告承攬其他工程需用相同材料，
      已陸續出清，惟尚庫存鈦鋅屋面板五千三百三十三公斤，
      折合八十五萬九千八百十一元，無法退貨；而原告前向法
      商Ｕｍｉｃｏｒｅ訂購鈦鋅屋面板，計花費報關等費用十
      三萬四千七百零七元，另洽購上開材料亦需人力、物力及
      後續之倉管費用，此部分則不易證明，爰向被告請求以契
      約總價百分之十計算之損害賠償。
三、證據：提出工程承攬合約書、工程估價單、統一發票、請購
    單、材料驗收報告單、裝車明細表、外匯匯款單、存證信函
    、倉庫領料單及報關繳費收據為證。
乙、被告方面：
一、聲明：
（一）駁回原告之訴。
（二）如受不利之判決，願供擔保，請宣告免予假執行。
二、陳述：
（一）系爭工程承攬合約書第四條明訂：乙方（即原告）於簽約
      完成後二十日內需備妥施工計劃書、施工圖面、品管計劃
      書等供甲方（即被告）彙總，提送業主審查。然原告卻未
      於合約規定期限內交付計劃書，遲至九十二年十一月二十
      七日方交付，而該計劃書經送審後，因諸多缺點致無法通
      過業主審核，遭退回修正，其缺點之一為：需補送樣品及
      色樣。
（二）原告遲至九十三年一月三日始補送修正後之第二次施工計
      劃書送審，然僅通過施工計劃書及施工細部構造詳圖，材
      料及設備部分並未提出送審，被告屢次催促原告提出，原
      告仍不予置理；另鋼板色樣，仍因監造單位（北典聯合建
      築師事務所）未確認而未通過，故被告並未向原告下單訂
      購鋼板，從而工期延宕，此乃因原告送審未能通過所致，
      與被告無關。
（三）原告既已終止契約，則不可再請求百分之十五之訂金；另
      原告已將購買之鈦鋅屋面板及鋼承板全部用於其他工程，
      並未受有損害，故被告無須負賠償責任；縱認原告受有損
      害，此損害並非不可證明，原告所請求依契約總價百分之
      十計算之損害金過高，應依民法第二百五十二條之規定，
      予以酌減。
三、證據：提出施工計劃書、工程送審單、九典聯合建築師事務
    所函文及聯絡便函為證，並聲請傳訊證人洪堯萍。
    理  由
一、本件原告起訴主張：原告於九十二年十一月一日與被告簽立
    系爭工程承攬合約書，由原告向被告承攬系爭工程，工程總
    價為九百九十萬元，原告於簽約後，即進行施工計劃並送審
    通過，然被告迄今未給付訂金，且訂約後逾六個月仍不能使
    原告開工，爰依系爭工程合約第五條第一項、第十八條之約
    定，請求被告給付契約總價百分之十五之訂金及依契約總價
    百分之十計算損害額等語；被告則以：原告未將材料及設備
    （包括色樣）部分提出送審，致監造單位未確認，從而工期
    延宕，應歸責於原告，而原告既已終止契約，則不可再請求
    百分之十五之訂金；且原告已將購買之材料全部用於其他工
    程，並未受有損害，故被告無須負賠償責任；縱認原告受有
    損害，其所請求依契約總價百分之十計算之損害金過高，應
    依民法第二百五十二條之規定，予以酌減等語為辯。
二、原告於九十二年十一月一日與被告簽立系爭工程承攬合約書
    ，工程總價為九百九十萬元，原告為此已提出施工計劃書，
    並購入鋼板材料，而被告迄未給付任何款項等情，業據原告
    提出系爭工程合約提出工程承攬合約書、工程估價單、統一
    發票、請購單、材料驗收報告單、裝車明細表、外匯匯款單
    、存證信函、倉庫領料單及報關繳費收據等附卷可憑，被告
    對此亦不爭執，應認為真實。是本件爭點洵在於：
（一）原告是否通過送審而得請求系爭工程訂金？
（二）原告可否終止本件契約？
（三）倘原告終止契約，所得請求之損害金額若干？
（四）倘原告終止契約，是否仍得請求系爭工程訂金？
三、得心證之理由：
（一）原告已通過送審：
  １．依系爭工程合約第四條第二項所載，乙方（即原告）需備
      妥施工計劃書、施工圖面、品管計劃書等供甲方（即被告
      ）會總提送業主審查，而被告所提出之第二次送審單業已
      載明：送審類別：施工計劃；審核結果：核准等節，有該
      送審單附卷可稽。
  ２．按當事人主張有利於己之事實者，就其事實有舉證之責任
      ，為民事訴訟法第二百七十七條前段所明定。被告雖抗辯
      因第一次之送審單載明：「需補送樣品及色樣」，而原告
      始終未補正材料、設備等送審資料，故第二次送審單亦未
      就材料、設備部分通過審核等語，然有關原告就系爭工程
      需提出之資料及審核結果概如前所述，被告僅空言主張原
      告有提出材料、設備及色樣之義務，並未舉證以實其說；
      而被告所提出系爭工程之監造單位九十三年四月一日催請
      被告檢送材料、設備函文一紙，然此乃針對「彰南區域服
      務中心及運動休閒園區新建工程」中之「水電工程」，並
      非本件「鈦鋅屋面板、鋁鋅彩色鋼板、鋼承板工程」，兩
      者渺無干涉；且被告為承造單位，有關送監造單位送審事
      項均由被告負責聯繫，被告就未通過送審部分，主張有通
      知原告補正，此為原告所否認，應負舉證責任，被告雖聲
      請傳訊證人洪堯萍，並提出聯絡便函一紙，惟查證人洪堯
      萍為被告之僱員，證詞難免偏袒被告，而聯絡便函僅為被
      告單方面製作，並無送達原告之實據，是均無足採，被告
      之抗辯，顯無理由。
  ３．依系爭工程合約第五條第一項第一款之約定，送審通過後
      ，被告應給付訂金百分之十五予原告，以系爭工程總價計
      算，即一百四十八萬五千元，本件原告既已通過送審，如
      前所述，是原告此部分之請求，即有理由。
（二）原告得終止本件契約：依系爭合約第十八條約定，甲方（
      即被告）有下列情形之一者，乙方（即原告）得不經催告
      逕行解除或終止合約，並請求甲方賠償其所受之損害，如
      損害不易證明時，依契約總價百分之十計算損害額，甲方
      不得異議：定約後六個月內，仍不能使乙方開工者。本件
      原告迄未開工，為被告所自認，且被告於九十三年十月二
      十九日寄予原告之存證信函中亦載明：現階段尚毋須進場
      施作等語，此有原告提出之存證信函一份在卷可考，是兩
      造於九十二年十一月一日訂約，迄今尚未開工，縱以九十
      三年十月二十九日計算，亦早已逾六個月，被告雖抗辯原
      告未通過送審而有可歸責於原告之事由，然原告實已通過
      送審，業如上述，且系爭合約所定不能開工之情形並無除
      外條款，是其抗辯並無可採，原告自得依上開合約約定，
      不經催告，終止本件契約。而原告依上開約定，以本件起
      訴狀之送達為意思表示之通知，系爭契約自已終止。
（三）原告所受之損害以系爭工程款百分之十計算：
  １．依系爭合約第十八條約定，甲方（即被告）有下列情形之
      一者，乙方（即原告）得不經催告逕行解除或終止合約，
      並請求甲方賠償其所受之損害，如損害不易證明時，依契
      約總價百分之十計算損害額，甲方不得異議。原告已依上
      開約定，終止與被告之本件工程合約，詳如前述，茲將原
      告是否受有損害及損害若干分述於下。
  ２．原告主張因系爭工程所需，於九十三年三月間向法商Ｕｍ
      ｉｃｏｒｅ訂購鈦鋅屋面板，總價為歐元三萬七千四百三
      十九點零八元（以當時匯率四十點四六計算，折合新臺幣
      一百五十一萬四千七百八十五元），另於同年五月間向隆
      豐公司訂購鋼承板，總價為五十三萬七千六百元，以上原
      告購入原料花費二百零五萬二千三百八十五元，此據原告
      提出請購單、材料驗收報告單及外匯支出憑證等在卷為憑
      ，並為被告所不爭執，堪信為真正。本件原告就向法商購
      入材料報關費用部分支出十三萬四千八百零七元，亦有估
      價單、稅費繳納證及發票四紙附卷可憑，另就本件材料原
      告亦需負擔購貨之人力、物力及倉管成本，此部分即屬不
      易證明，然以原告自認尚餘庫存即鈦鋅屋面板仍有五千三
      百三十三公斤，折合八十五萬九千八百十一元，加計上開
      報關費用及其他購貨成本，已超出本件契約總價百分之十
      即九十九萬元。
  ３．本件原告簽約後即為準備進場施作系爭工程購入材料並支
      出相關費用，迄今仍未能開工，自受有上開損害，被告雖
      抗辯原告所購上開材料均已全部用於其他工程，原告並未
      受有損害等，然被告空言否認，並未舉證以實其說，是原
      告請求被告賠償以合約總價百分之十即九十九萬元計算之
      損害，為有理由，應予准許。
（四）原告終止契約後，仍得請求系爭工程款百分之十五之訂金
      ：按終止契約，乃使現存繼續的契約關係，向將來消滅之
      行為，故終止契約，僅使契約自終止時起，嗣後失其效力
      ，與解除契約係溯及訂約時失其效力之情形不同。又定作
      人於工作未完成前，固得隨時終止契約，但應賠償承攬人
      因契約終止所生之損害，其於承攬人之給付內容為可分時
      ，已完成部分於定作人及承攬人均有利益者，定作人對於
      完成部分，則應無終止契約而主張承攬關係溯及的不存在
      之餘地，最高法院七十年度台上字第一三二八號裁判可資
      參照。依系爭工程合約第五條第一項第一款之約定，送審
      通過後，被告應給付訂金百分之十五予原告，是於原告送
      審通過即九十三年一月六日時，被告即負給付訂金予原告
      之義務，而原告於本件起訴狀送達之日即九十四年二月一
      日終止本件契約，僅使契約向將來消滅，就兩造於前所負
      之權利義務關係，並無溯及使之不存在之效力，是被告抗
      辯原告終止契約後，即不能請求訂金，顯無理由。
三、綜上所述，原告主張依系爭工程合約之約定，請求工程款訂
    金一百四十八萬五千元及終止系爭合約後九十九萬元之損害
    賠償，為有理由，應予准許。
四、本件判決之基礎已臻明確，兩造其餘聲明及攻擊防禦方法，
    經核與判決結果不生影響，爰不一一論述，併此敘明。兩造
    均陳明願供擔保，分別請求宣告假執行或免為假執行，經核
    均無不合，爰各酌定相當之擔保金額，併准許之。
五、原告之訴為有理由，依民事訴訟法第七十八條、第三百九十
    條第二項、第三百九十二條，判決如主文。
中    華    民    國  九十五    年  四  月    十八    日
                  民事第一庭法  官  陳俞婷
以上正本係照原本作成。
如對本判決上訴，須於判決送達後二十日內向本院提出上訴狀。
中    華    民    國  九十五    年  四  月    十九    日
                            書記官  林美足


司法院資訊處製作；財團法人民間司法改革基金會備份。
